【裁判字號】    95,上易,1055
【裁判日期】    950803
【裁判案由】    詐欺
【裁判全文】
臺灣高等法院刑事判決                95年度上易字第1055號
上  訴  人  臺灣臺北地方法院檢察署檢察官
被      告  丙○○
選任辯護人  吳家業律師
上列上訴人因詐欺案件，不服臺灣臺北地方法院94年度易字第18
69號，中華民國95年4 月26日第一審判決（起訴案號：臺灣臺北
地方法院檢察署94年度偵字第12754 號），提起上訴，暨經臺灣
臺北地方法院檢察署檢察官函請併案審理（95年度偵字第 10316
號），本院判決如下：
    主  文
原判決撤銷。
丙○○連續意圖為第三人不法之所有，以詐術使人將本人之物交
付，處有期徒刑捌月。
    事  實
一、(一)緣丙○○係有程建設股份有限公司（下稱有程公司）之負
    責人。於民國83年間，因宏達建設股份有限公司（下稱宏達
    公司）已無資力繼續興建台北市○○區○○街之「西門大亨
    」建案，有程公司遂予以承接，並向臺灣中小企業銀行貸款
    新台幣（下同）2億2,500萬元及5,086 萬元，以清償他行庫
    之貸款及作為大樓細部整修，對前1筆貸款被告並於84年5月
    6日將該建案坐落之基地（台北市○○區○○段二小段530、
    533地號）設定3億3,200萬元之最高限額抵押權，後1筆則為
    未有擔保品之短期借款，均約定清償期為84年11月8 日。乙○○、丁○○分別為附表一所示建物之買受人，約定價金分
    別為1,770萬元及512萬元，其等並自有程公司承接後續給付
    購屋款予有程公司。(二)詎丙○○明知有程公司對臺灣中小企
    業銀行之上揭貸款，於 84年7月15日起即出現逾繳利息違約
    ，又於84年11月8日清償日屆至前申請展期至 85年2月8日，
    臺灣中小企業銀行即要求有程公司無法全部清償，應增加建
    物設定抵押以共同擔保上揭貸款，嗣於85年2月8日清償期屆
    至，有程公司本金均未清償，公司資金已出現缺口，而丙○○仍以有程公司代表人身分，應臺灣中小企業銀行之要求，
    於 85年4月12日提供乙○○、丁○○所買受附表所示房屋作
    為抵押物設定抵押權，以共同擔保上揭有程公司之債務，丙○○明知有程公司業屆期未清償貸款，資金周轉出現問題，
    且上開抵押權將於房屋過戶之際隨同移轉予買受人，屆時乙○○、丁○○所有之房屋有遭拍賣之虞，而此資訊公開時，
    乙○○、丁○○所勢必不願意繼續繳交尾款，黃收足竟基於
    為第三人即有程公司不法所有之意圖，隱匿上開有程公司資
    金周轉困難、貸款清償屆至未能清償及設定抵押權之重大資
    訊，同時要求乙○○、丁○○繼續給付尾款，致乙○○、丁○○陷於錯誤，仍陸續給付購屋尾款，丁○○迄 85年5月17
    日共給付330萬元、乙○○則迄 85年8月間給付尾款1,065萬
    元 (詳如附表二所示)，而有程公司於85年7月15日過戶之際
    ，仍未塗銷抵押權，且嗣後亦拒絕清償對臺灣中小企業銀行
    所負之債務，致乙○○、丁○○所買受之房屋及坐落之土地
    遭法院裁定准予拍賣。
二、案經告訴人乙○○告訴暨台北市政府警察局萬華分局報請臺
    灣臺北地方法院檢察署檢察官偵查起訴及函請併案審理。
    理  由
一、訊據被告丙○○有程公司承接宏達公司上開建案，在上開建
    案之基地及告訴人乙○○、丁○○所買受之建物上設定土地
    、建物最高限額抵押權予臺灣中小企業銀行，嗣因未能清償
    借款，致告訴人乙○○、丁○○所有房地經法院裁定准予拍
    賣之事實，均不爭執，惟矢口否認有何詐欺犯行，辯稱：有
    程公司因違約金及遲延利息之負擔沈重，無法繼續正常繳納
    本息，乃應銀行要求提供15戶建物增加擔保，告訴人給付尾
    款完畢後，因銀行經理換人，不同意個別塗銷，才未能塗銷
    建物上的抵押權，有程公司確有清償銀行貸款之意願，並未
    有詐欺之意，本案純係民事債務不履行之糾紛云云。經查：
（一）告訴人乙○○、丁○○所購買「西門大亨」建案如附表所
      示之預售屋，有程公司承接宏達公司之該建案，並提供建
      案之基地設定抵押向臺灣中小企業銀行貸款，於85年4 月
      12日有程公司再提供附表所示告訴人所購之建物追加擔保
      ，以共同設定抵押，嗣因有程公司未能清償貸款，致臺灣
      中小企業銀行向法院聲請拍賣告訴人房屋，而告訴人乙○○、丁○○自設定建物抵押起尚給付尾款1,065萬元、330
      萬元等情，業據證人即告訴人乙○○、丁○○於原審及本
      院詰證證稱明確（見原審卷第155至157頁，偵12547 卷第
      7至8頁，本院卷第224 頁），且有「西門大亨」土地、房
      屋預定買賣契約書影本各1份（見他6812卷第4至24頁）程
      公司換約通知書影本1紙（見他6798卷第7頁）、統一發票
      影本24紙（見他6798卷第9 至21頁）、系爭土地及建物之
      登記謄本影本各2份（見他6798卷第35至39頁，他6812 號
      卷第25至29頁）、臺灣中小企業銀行北一區債權管理作業
      中心94年8月4日（94）北一債管字第781 號函檢送有程公
      司抵押權設定契約書及貸款相關文件（見偵12754 卷第37
      至130頁）及臺灣臺北地方法院93年度拍字第620號民事裁
      定（見他6798卷第41至50頁）等件附卷可稽，且為被告所
      是認，堪予認定。
（二）被告對於被告以有程公司代表人身分提供告訴人乙○○、
      丁○○所有附表所示之房屋予臺灣中小企業銀行追加擔保
      ，作為共同抵押物之事實，並不爭執（見本院卷第39頁背
      面）。至於設定之緣由，乃因有程公司前向臺灣中小企業
      銀行貸款2億2,500萬元及5,086 萬元，約定清償期為84年
      11 月8日，就前一筆貸款並提供建築基地設定3億3,200萬
      元之最高限額抵押權予臺灣中小企業銀行，嗣清償期屆至
      前，有程公司申請延展至85年2月8日，臺灣中小企業銀行
      乃要求有程公司追加建物擔保品，嗣於85年2月8日貸款清
      償期屆至時有程公司分文未予清償，被告乃於85年4 月12
      日辦理附表所示之建物之抵押設定等情，亦有臺灣中小企
      業銀行營業部95年3月22日（95）營業字第031505 號函檢
      送之授信客戶異動資料即有程公司貸款清償明細（見原審
      卷第131至136頁）及臺灣中小企業銀行營業部95年7月5日
      營業字第0950000419號函檢送有程公司授信貸款案之相關
      資料影本（見本院卷第86至203頁）附卷可稽。
（三）有程公司辦理告訴人所購買附表所示之建物之抵押權時，
      以及之後告訴人乙○○、丁○○陸續給付尾款時，均未將
      設定建物抵押權之事告予告訴人，業據被告自承（見本院
      卷第39頁背面），核與證人即有程公司承作本案業務人員
      甲○○所證情節相符（見本院卷第223 頁背面），應堪確
      認。而本案首應審酌者，乃被告有無將上揭抵押權設定之
      事告予告訴人之義務。經查：
    (1)稽之上揭臺灣中小企業銀行檢送之有程公司貸款清償明細
      及貸款相關資料可知，有程公司於84年7 月15日起即出現
      逾期繳息之違約事實，且於85年2月8日貸款本金清償期屆
      至時竟分文未予清償，乃至於85年4 月12日設定本案之建
      物抵押時，亦全未清償，由此足稽有程公司資金已有缺口
      。
    (2)再者，有程公司於85年1 月間即通知預售屋之買受人辦理
      交付尾款以過戶，而告訴人丁○○係於85年5 月17日全部
      給付購屋款完畢，告訴人乙○○則於85年8 月間給付完畢
      ，可知，本案建案於85年7、8月間應已陸續辦理交屋並向
      買受人收取購屋尾款完畢，而取得資金。核諸有程公司當
      時向臺灣中小企業銀行貸款時，對於還款來源約定「分戶
      貸款」，此乃預期有程公司取得本建案買受人購屋尾款而
      有資金可供清償，此有臺灣中小企業銀行營業部95年7月5
      日營業字第0950000419號函檢送臺灣中小企業銀行授信申
      請書影本（見本院卷第86、98、99頁）附卷可稽，惟由上
      揭臺灣中小企業銀行營業部 95年3月22日函送之授信客戶
      異動資料觀之（見原審卷第134至136頁），於 85年7月底
      原設定抵押擔保之 2億 2,500萬元貸款，有程公司僅清償
      5,514萬5630元，尚有1億6,985萬4,370元未清償，清償之
      額度尚不及全部貸款的四分之一。
    (3)又有程公司迄86年11月25日之後就上揭貸款即未再清償，
      當時仍有6,407萬6,253元貸款仍未清償，換言之，從清償
      期屆至86年底，歷經近2 年期間，有程公司遲延給付陸續
      清償的結果，仍有鉅額貸款未能清償，此外，除上揭抵押
      債權外，有程公司另筆無擔保之貸款5,086 萬元，亦仍有
      1,974萬1,669元未清償，迄95年3月1日原審函詢時，本金
      連同利息及違約金共有1億6,299萬1826元，有臺灣中小企
      業銀行營業部95年3月22日（95）營業字第031505號 函附
      卷可稽（見原審卷第131 頁），由此益徵有程公司於設定
      本案建物抵押之時，公司不惟出現資金缺口且已生周轉困
      難。
    (4)辯護人雖辯稱：被告並無將設定本案建物抵押權之事告知
      告訴人之義務，且亦未有刻意隱瞞之行為，並不構成詐欺
      云云。然查，被告於向臺灣中小企業銀行借貸之初，即簽
      有承諾書，承諾「建物完工辦妥產權登記時…追加設定第
      一順位抵押權予貴行作為借款債務之共同擔保」，此有臺
      灣中小企業銀行營業部95年7月5日函送被告84年5月8日親
      筆書立提供予臺灣中小企業銀行之承諾書在卷可稽（見本
      院卷第86、93頁），而被告84年11月8 日申請貸款展期時
      ，臺灣中小企業銀行總行覆批「切實追蹤建物保存情形，
      如無法全部清償，應適時追加尚餘建物設定第一順位抵押
      權與土地共同擔保」，此有臺灣中小企業銀行上揭函送之
      授信批覆書在卷可徵（見本院卷第87頁），蓋僅有基地未
      有建物併予拍賣，基地本身要無市場價值，據此，告訴人
      的建物所以提供設定抵押權乃因為有程公司已發生清償逾
      期（核與告訴人有無貸款無涉），被告對此知悉甚明，而
      被告於提供告訴人之建物予臺灣中小企業銀行設定抵押之
      際，既係因屆期未能清償，且有程公司資金周轉困難，業
      如上述，則被告對於告訴人之建物將有可能遭受拍賣之事
      實，亦有所認識。雖然凡是抵押物均潛在存有遭拍賣之風
      險，然本案抵押權設定之際，有程公司已屆期未清償且資
      金周轉窘困，則其遭拍賣的風險自已非僅存於抽象的可能
      ，而是有高度的蓋然性，如此，被告自有將告訴人買受之
      建物設定抵押之事實告知之義務，辯稱人所辯被告無此義
      務云云，尚非的論。又對於上揭申貸及抵押之設定既為被
      告辦理，而被告又為有程公司實際負責人，對於資金情形
      知悉甚詳，被告自不得對於上揭應告知之事實，委為不知
      。
（四）被告另辯稱：當初銀行承辦之經理換人，在告訴人乙○○
      給付尾款完畢後，新的銀行經理不同意個別塗銷，因此未
      予塗銷，乃始料未及云云；辯護人則辯稱：是有程公司的
      業務甲○○作業疏漏，忘記辦理塗銷云云。經查：
    (1)臺灣中小企業銀行營業部經理自83年10月28日至88年1月5
      日均為王昭雄，有臺灣中小企業銀行營業部95年3 月22日
      （95）營業字第031505號函在卷可稽（見原審卷第131 頁
      ），可知臺灣中小企業銀行辦理有程公司貸款、告訴人建
      物抵押權設定、迄告訴人乙○○85年8 月間給付尾款完畢
      基間之經理人均為相同之人，並無經理換人之事實，被告
      所辯已與事實不符。
    (2)證人即有程公司承作本案業務人員甲○○經被告聲請傳喚
      到院，於本院審理中辯護人詰問「為何未塗銷乙○○、丁○○所之抵押權」時，證稱「塗銷業務並不是伊辦理的」
      等語（見本院卷第222頁），是辯護人所辯即無所據。
    (3)告訴人乙○○、丁○○建物設定抵押權之原因，既因有程
      公司屆期未清償貸款，被告應債權人臺灣中小企業銀行之
      要求，增加抵押物以共同擔保，業經本院調查說明如前，
      則有程公司既未清償完畢，臺灣中小企業銀行自無可能同
      意塗銷全部建物之抵押權設定，否則，僅有基地作為抵押
      物，拍賣時自無市場價值，由此可知，被告及辯護人上揭
      所辯未塗銷之理由，均非實情，而不足採之，由此亦可徵
      ，與告訴人的建物同時設定之其他建物抵押是否塗銷，亦
      無解於被告之對告訴人之告知義務。
（五）綜上調查結果，被告明知有程公司貸款屆期未清償而應臺
      灣中小企業銀行要求提供告訴人乙○○、丁○○所有建物
      設定抵押，且有程公司資金周轉已有問題，告訴人建物極
      有遭受拍賣的可能，此乃涉及告訴人乙○○、丁○○是否
      繼續給付尾款之重大訊息，且此資訊公開後告訴人乙○○
      、丁○○所勢必不同意給付尾款，被告竟隱瞞此等事實，
      使告訴人二人陷於錯誤，於建物抵押權設定後繼續給付尾
      款予有程公司，被告自有詐欺之犯行，事證明確，被告犯
      行應堪認定。
二、核被告所為，係犯刑法第339條第1項詐欺取財罪。被告行為
    後，刑法第56條連續犯之規定，業於94年1月7日修正公布刪
    除，定於95年7月1日施行，則被告之犯行，因行為後新法業
    已刪除連續犯之規定，此刪除雖非犯罪構成要件之變更，但
    顯已影響行為人刑罰之法律效果，自屬法律有變更，依新法
    第2條第1項規定，比較新、舊法結果，仍應適用較有利於被
    告之行為時法律即舊法論以連續犯（最高法院 95年第8次刑
    事庭會議決議參照）。其先後 2次詐欺取財犯行之時間緊接
    ，犯罪構成要件相同，顯係基於概括犯意反覆為之，應分別
    依修正前刑法第56條規定，以一連續罪論，並加重其刑。另
    告訴人丁○○部分雖未據檢察官起訴，惟此部分與已起訴且
    經論罪科刑部分有裁判上一罪之關係，是亦為起訴效力所及
    ，自為本院審判範圍，併予敘明。又被告行為後，中華民國
    刑法施行法第1條之1規定：「94年1月7日刑法修正時，刑法
    分則編未修正之條文定有罰金者，自94年1月7日刑法修正時
    ，就其所應數額提高為30倍，但 72年6月26日至94年1月7日
    新增或修正之條文，就其所定數額提高為 3倍。」，本件被
    告所犯刑法第3 39條之罪，依上開修正後之規定，均提高為
    30倍，新舊法比較結果，其刑度之實質內容均相同，修正後
    之規定並無較有利於行為人，依刑法第2條第1項前段之規定
    ，本件被告所犯之刑法第339條第1項所定之罰金刑提高部分
    ，自應依行為時法。
三、原審未能詳查，遽為被告無罪之判決，其證據之取捨，難謂
    適法。檢察官上訴，執此指摘原判決不當，核有理由，自應
    由本院將原判決予以撤銷改判。爰審酌被告為獲利益，枉顧
    市場交易秩序，所為對告訴人乙○○、丁○○造成莫大損害
    ，不惟分別給付鉅額（自設定建物抵押後乙○○給付 1,065
    萬元，丁○○給付330 萬元），財產損失慘重，且告訴人及
    其家屬所購安身立命之建物經法院裁定拍賣，亦造成告訴人
    及家屬精神莫大困擾，而被告自85年間告訴人給付尾款完畢
    而銀行未予同意塗銷抵押權後，迄本院審理間迄10年的期間
    ，詎未返還價金或與告訴人協商賠償之道，犯後態度不佳等
    一切情狀，量處如主文第二項所示之刑，以茲懲儆。
據上論斷，應依刑事訴訟法第369條第1項前段、第364條、第299
條第1項前段，刑法第2條第1項前段、第 339條第1項，第56條（
修正前），罰金罰鍰提高標準條例第1條前段，判決如主文。
本案經檢察官吳國南到庭執行職務
中    華    民    國    95    年    8     月    3     日
                  刑事第十五庭  審判長法  官  吳昭瑩
                                      法  官  楊貴雄
                                      法  官  王梅英
以上正本證明與原本無異。
不得上訴。
                                      書記官  李信穎
中    華    民    國    95    年    8     月    4     日
附錄：本案論罪科刑法條全文
刑法第339條第1項：
意圖為自己或第三人不法之所有，以詐術使人將本人或第三人之
物交付者，處五年以下有期徒刑、拘役或科或併科一千元以下罰
金。
附表一：
┌──┬───┬─────────────────────────────┐
│編號│買受人│買受房屋之建物建號及門牌號碼                              │
├──┼───┼─────────────────────────────┤
│ 1  │乙○○│A棟10樓（建號台北市○○段○○段第3624號即門牌號碼台北市萬 │
│    │      │華區○○街○段73號10樓）                                   │
├──┼───┼─────────────────────────────┤
│ 2  │乙○○│B棟10樓之1（建號台北市○○段○○段第3625號即門牌號碼台北市│
│    │      │萬華區○街○段73號10樓之1）                                │
├──┼───┼─────────────────────────────┤
│ 3  │丁○○│L棟2樓（建號台北市○○段○○段第3515號即門牌號碼台北市萬華│
│    │      │區○○街○段73號2樓之13）                                  │
└──┴───┴─────────────────────────────┘
附表二：告訴人乙○○給付購屋款一覽表（幣值單位：新台幣）
┌──┬──────┬─────┬──┬───────┬──────┐
│編號│給付時間    │給付金額  │編號│給付時間      │給付金額    │
├──┼──────┼─────┼──┼───────┼──────┤
│ 1  │85年5月17日 │50萬元    │ 2  │85年5月17日   │200萬元     │
├──┼──────┼─────┼──┼───────┼──────┤
│ 3  │85年5月17日 │120萬元   │ 4  │85年5月31日   │100萬元     │
├──┼──────┼─────┼──┼───────┼──────┤
│ 5  │85年5月31日 │75萬元    │ 6  │85年7月25日   │100萬元     │
├──┼──────┼─────┼──┼───────┼──────┤
│ 7  │85年7月25日 │100萬元   │ 8  │85年8月16日   │100萬元     │
├──┼──────┼─────┼──┼───────┼──────┤
│ 9  │85年8月16日 │50萬元    │ 10 │85年8月16日   │60萬元      │
├──┼──────┼─────┼──┼───────┼──────┤
│ 11 │85年8月16日 │50萬元    │ 12 │85年8月16日   │60萬元      │
├──┴──────┴─────┴──┴───────┴──────┤
│合計1,065萬元                                                     │
└─────────────────────────────────┘


司法院資訊處製作；財團法人民間司法改革基金會備份。
